---
title: "NosAnalizamos"
author: "Aleix Cebrián Valero"
date: "`r Sys.Date()`"
output:
  pdf_document: default
  html_document: default
---

```{r setup, include=FALSE}
knitr::opts_chunk$set(echo = TRUE, warning = FALSE)
```

# Carga de librerías

```{r}
library(pacman)
p_load(tidyverse, mice, knitr, validate, deducorrect, VIM, GGally, readr)
```

## Borrar variables

```{r}
# HACER SIEMPRE
rm(list = ls())
```

## Cargar datos

```{r}
guess_encoding("data/NosAutoAnalizamos2022 - Hoja1.tsv")
datos <- read_delim("data/NosAutoAnalizamos2022 - Hoja1.tsv",
                 delim = "\t", escape_double = FALSE,
                 trim_ws = TRUE, skip = 25, col_types = cols(...1 = col_skip()))

datos <- datos[1:nrow(datos)-1,] # Eliminamos la última fila que es defectuosa.

datos <- datos %>% filter(Id != "martsobm")

```

## Adecuar los datos

```{r}
datos$ALG <- str_replace_all(datos$ALG, ",", ".")
datos$ANM <- str_replace_all(datos$ANM, ",", ".")
datos$FP <- str_replace_all(datos$FP, ",", ".")
datos$DCS <- str_replace_all(datos$DCS, ",", ".")
datos$MD <- str_replace_all(datos$MD, ",", ".")

datos$ALG <- str_replace_all(datos$ALG, "NC", "3")
datos$ANM <- str_replace_all(datos$ANM, "NC", "3")
datos$FP <- str_replace_all(datos$FP, "NC", "3")
datos$DCS <- str_replace_all(datos$DCS, "NC", "3")
datos$MD <- str_replace_all(datos$MD, "NC", "3")

datos$ALG <- as.numeric(datos$ALG)
datos$ANM <- as.numeric(datos$ANM)
datos$FP <- as.numeric(datos$FP)
datos$DCS <- as.numeric(datos$DCS)
datos$MD <- as.numeric(datos$MD)
```


## Obtención de estadísticos.

```{r}
df_notas <- datos %>% select(ALG, ANM, FP, DCS, MD)

tabla_estadisticos <- bind_rows(
  # Calcular el mínimo y el máximo
df_notas %>% summarize(across(everything(), min, na.rm = T)),
df_notas %>% summarize(across(everything(), max, na.rm = T)),

# Calcular los percentiles de x
df_notas %>% 
  summarize(across(everything(), \(x) quantile(x, probs = 0.25, na.rm = TRUE))),
df_notas %>% 
  summarize(across(everything(), \(x) quantile(x, probs = 0.75, na.rm = TRUE))),

# Calcular la mediana
df_notas %>% summarize(across(everything(), median, na.rm = T)),

# Calcular la media
df_notas %>% summarize(across(everything(), mean, na.rm = T)),

# Calcular la desviación típica
df_notas %>% summarize(across(everything(), sd, na.rm = T)),
)
row.names(tabla_estadisticos) = c("Min", "Max", "P25", "P75", "Median", "Mean", 
                                  "sd")
```

## Relación entre las variables

```{r}
ggpairs(df_notas, na.rm = T)

# Matrices con las correlaciones
matriz_spearman <- as.data.frame(cor(df_notas, use = "complete.obs", 
                                     method = "spearman"))
matriz_pearson <- as.data.frame(cor(df_notas, use = "complete.obs", 
                                    method = "pearson"))

# Sustituimos 1 por 0 para que no salga como máximo
matriz_spearman <- matriz_spearman %>% 
  reframe(across(everything(), \(x) replace_values(x, 1 ~ 0)))
matriz_pearson <- matriz_pearson %>% 
  reframe(across(everything(), \(x) replace_values(x, 1 ~ 0)))

row.names(matriz_spearman) <- colnames(matriz_spearman)
row.names(matriz_pearson) <- colnames(matriz_pearson)

# Hallamos el máximo y cogemos el primer valor
(matriz_spearman %>% 
    arrange(desc(across(everything()))) %>% slice_head(n = 1))[1]
(matriz_pearson %>% 
    arrange(desc(across(everything()))) %>% slice_head(n = 1))[1]

# Boxplots
ggplot(data = datos, aes(x = ALG, color = Sex)) + geom_boxplot()
ggplot(data = datos, aes(x = ANM, color = Sex)) + geom_boxplot()
ggplot(data = datos, aes(x = FP, color = Sex)) + geom_boxplot()
ggplot(data = datos, aes(x = DCS, color = Sex)) + geom_boxplot()
ggplot(data = datos, aes(x = MD, color = Sex)) + geom_boxplot()
```

## Representación alumnos con calificaciones en todas las asignaturas

```{r}
notas_full <- datos %>% select(Id, ALG, ANM, FP, DCS, MD) %>% drop_na() %>%
  pivot_longer(cols = -Id, names_to = "Asignatura", values_to = "Nota")
notas_full$Asignatura <- as.factor(notas_full$Asignatura)
notas_full$Id <- as.factor(notas_full$Id)

ggplot(notas_full, aes(x = Id, y = Nota, color = Asignatura)) +
  geom_line(aes(group = Asignatura), lwd = 0.5) + geom_point() + 
  theme(axis.text.x = element_text(angle = 90, vjust = 0.5, hjust=1))
```


# Ahora con el fichero 2026:

## Borrar variables

```{r}
# HACER SIEMPRE
rm(list = ls())
```

## Cargar datos

```{r}
datos <- read_delim("data/NosAutoanalizamos2026 - NosAutoanalizamos (1).tsv",
    delim = "\t", escape_double = FALSE,
    col_types = cols(...1 = col_skip(), ...2 = col_skip(),
        ...3 = col_skip(), ...22 = col_skip(),
        ...23 = col_skip()), trim_ws = TRUE,
    skip = 27)

datos <- datos[1:nrow(datos)-1,] # Eliminamos la última fila que es defectuosa.

datos <- datos %>% filter(Id != "martsobm")

```

## Adecuar los datos

```{r}
datos$ALG <- str_replace_all(datos$ALG, ",", ".")
datos$ANM <- str_replace_all(datos$ANM, ",", ".")
datos$FP <- str_replace_all(datos$FP, ",", ".")
datos$DCS <- str_replace_all(datos$DCS, ",", ".")
datos$MD <- str_replace_all(datos$MD, ",", ".")

datos$ALG <- str_replace_all(datos$ALG, "NC", "3")
datos$ANM <- str_replace_all(datos$ANM, "NC", "3")
datos$FP <- str_replace_all(datos$FP, "NC", "3")
datos$DCS <- str_replace_all(datos$DCS, "NC", "3")
datos$MD <- str_replace_all(datos$MD, "NC", "3")

datos$ALG <- as.numeric(datos$ALG)
datos$ANM <- as.numeric(datos$ANM)
datos$FP <- as.numeric(datos$FP)
datos$DCS <- as.numeric(datos$DCS)
datos$MD <- as.numeric(datos$MD)
```


## Obtención de estadísticos.

```{r}
df_notas <- datos %>% select(ALG, ANM, FP, DCS, MD)

tabla_estadisticos <- bind_rows(
  # Calcular el mínimo y el máximo
df_notas %>% summarize(across(everything(), min, na.rm = T)),
df_notas %>% summarize(across(everything(), max, na.rm = T)),

# Calcular los percentiles de x
df_notas %>% 
  summarize(across(everything(), \(x) quantile(x, probs = 0.25, na.rm = TRUE))),
df_notas %>% 
  summarize(across(everything(), \(x) quantile(x, probs = 0.75, na.rm = TRUE))),

# Calcular la mediana
df_notas %>% summarize(across(everything(), median, na.rm = T)),

# Calcular la media
df_notas %>% summarize(across(everything(), mean, na.rm = T)),

# Calcular la desviación típica
df_notas %>% summarize(across(everything(), sd, na.rm = T)),
)
row.names(tabla_estadisticos) = c("Min", "Max", "P25", "P75", "Median", "Mean", 
                                  "sd")
```

## Relación entre las variables

```{r}
ggpairs(df_notas, na.rm = T)

# Matrices con las correlaciones
matriz_spearman <- as.data.frame(cor(df_notas, use = "complete.obs", 
                                     method = "spearman"))
matriz_pearson <- as.data.frame(cor(df_notas, use = "complete.obs", 
                                    method = "pearson"))

# Sustituimos 1 por 0 para que no salga como máximo
matriz_spearman <- matriz_spearman %>% 
  reframe(across(everything(), \(x) replace_values(x, 1 ~ 0)))
matriz_pearson <- matriz_pearson %>% 
  reframe(across(everything(), \(x) replace_values(x, 1 ~ 0)))

row.names(matriz_spearman) <- colnames(matriz_spearman)
row.names(matriz_pearson) <- colnames(matriz_pearson)

# Hallamos el máximo y cogemos el primer valor
(matriz_spearman %>% 
    arrange(desc(across(everything()))) %>% slice_head(n = 1))[1]
(matriz_pearson %>% 
    arrange(desc(across(everything()))) %>% slice_head(n = 1))[1]

# Boxplots
ggplot(data = datos, aes(x = ALG, color = Sex)) + geom_boxplot()
ggplot(data = datos, aes(x = ANM, color = Sex)) + geom_boxplot()
ggplot(data = datos, aes(x = FP, color = Sex)) + geom_boxplot()
ggplot(data = datos, aes(x = DCS, color = Sex)) + geom_boxplot()
ggplot(data = datos, aes(x = MD, color = Sex)) + geom_boxplot()
```

## Representación alumnos con calificaciones en todas las asignaturas

```{r}
notas_full <- datos %>% select(Id, ALG, ANM, FP, DCS, MD) %>% drop_na() %>%
  pivot_longer(cols = -Id, names_to = "Asignatura", values_to = "Nota")
notas_full$Asignatura <- as.factor(notas_full$Asignatura)
notas_full$Id <- as.factor(notas_full$Id)

ggplot(notas_full, aes(x = Id, y = Nota, color = Asignatura)) +
  geom_line(aes(group = Asignatura), lwd = 0.5) + geom_point() + 
  theme(axis.text.x = element_text(angle = 90, vjust = 0.5, hjust=1))
```

# Respondiendo cuestiones del fichero

## Arreglo de los datos 2026

```{r}
# Fold
datos$Fold <- str_replace_all(datos$Fold, "Derecha","Derecho")
datos$Fold <- str_replace_all(datos$Fold, "izquierda", "Izquierdo")
datos$Fold <- str_replace_all(datos$Fold, "Izquierda", "Izquierdo")
datos$Fold <- str_replace_all(datos$Fold, "izquierdo","Izquierdo")

# Clap
table(datos$Clap)
datos$Clap <- str_replace_all(datos$Clap, "Des s Izd","Der s Izq")
datos$Clap <- str_replace_all(datos$Clap, "Der s Izd","Der s Izq")
datos$Clap <- str_replace_all(datos$Clap, "Derecha","Der s Izq")
datos$Clap <- str_replace_all(datos$Clap, "Ders Izq","Der s Izq")
datos$Clap <- str_replace_all(datos$Clap, "Ninguna", "NA")
datos$Clap <- str_replace_all(datos$Clap, "Des s Izq","Der s Izq")

# Smoke
table(datos$Smoke)
datos$Smoke <- str_replace_all(datos$Smoke, "NO", "No")
datos$Smoke <- str_replace_all(datos$Smoke, "no", "No")

# NW.Hnd
datos$NW.Hnd <- str_replace(datos$NW.Hnd, "derecha", "Derecha")

datos$Wr.Hnd <- str_replace_all(datos$Wr.Hnd, ",", ".")
```

1. ¿Qué edad, expresada en años (con decimales) tiene el alumno más joven a fecha 01/02/2026.

```{r}
library(lubridate)
as.numeric(
  round(
    min(as.Date("2026-02-01") - as.Date(datos$`FechaNac(DD-MM-YYY)`, 
                                        format = "%d-%m-%Y"), na.rm = T) / 365
    ,2)
  )
```

2. Cuántos alumnos simultanean trabajo y estudios.

```{r}
datos %>% filter(Hwork > 0) %>% select(Id, Hwork)
```

3. Hay más hombres o más mujeres fumadoras.

```{r}
table(datos %>% filter(Smoke == "Si") %>% select(Sex)
)
```

Solo hay hombres fumadores.

4. Cuál es el valor medio y la varianza de la variable Wr.Hnd según el sexo.

```{r}
mean(as.numeric((datos %>% filter(Sex == "M") %>% select(Wr.Hnd))$Wr.Hnd), 
     na.rm = T)
mean(as.numeric((datos %>% filter(Sex == "F") %>% select(Wr.Hnd))$Wr.Hnd), 
     na.rm = T)
```

5. Determina si existe relación entre el sexo y la mano con la que se escribe (NW.Hnd)

```{r}
table(datos$Sex, datos$NW.Hnd)

chisq.test(table(datos$Sex, datos$NW.Hnd))
```

Como p-value es alto, no se puede decir que hay una relación entre las dos variables categóricas.

6. Existe una relación lineal entre la altura (Height) y la distancia del extremo del meñique al extremo del pulgar de la mano con la que escribimos (Wr.Hnd)

```{r}
cor(datos$Height, as.numeric(datos$Wr.Hnd), use = "complete.obs")

```

7. El identificador de Hampel detecta algún outlier en la variable altura.

```{r}
library(pracma)
hampel(datos$Height, 1)

```

8. Considera la asignatura FP. Si queremos realizar una imputación generalizada usando la media, ¿qué valor deberíamos utilizar ?

```{r}
mean(datos$FP, na.rm = T)
```

9. Define una nueva variable (PulseCat) a partir del ritmo cardíaco (Pulse), con dos valores PulseH, si Pulse>=65 y PulseL si Pulse<65. ¿Qué valores utilizarías para imputar los valores faltantes de las notas de FP, dependiendo del valor de PulseCat (imputación por casos similares)

```{r}
# datos$Pulse <- replace_na(datos$Pulse, round(mean(datos$Pulse, na.rm = T), 0))
# PulseCat <- c()
# for (i in 1:nrow(datos)) {
#   if (datos$Pulse[i] > 65) {
#     PulseCat <- c(PulseCat, "PulseH")
#   }
#   else {
#     PulseCat <- c(PulseCat, "PulseL")
#   }
# }

# Más eficiente:
datos <- datos %>%
  mutate(PulseCat = if_else(Pulse >= 65, "PulseH", "PulseL"))

# Agrupamos por media y mediana según el pulso.
valores_imputacion <- datos %>%
  group_by(PulseCat) %>%
  summarize(
    Media_FP = mean(FP, na.rm = TRUE),
    Mediana_FP = median(FP, na.rm = TRUE)
  )

valores_imputacion

# Aplicar la imputación:
# datos_imputados <- datos %>%
#   group_by(PulseCat) %>%
#   mutate(
#     # Si FP es NA, pon la media de FP de su grupo. Si no es NA, deja la nota que tenía.
#     FP = if_else(is.na(FP), mean(FP, na.rm = TRUE), FP)
#   ) %>%
#   ungroup() # Siempre es buena práctica desagrupar al terminar


```

10. ¿Qué podemos decir, como científicos de datos, ante esta frase referida a nuestros datos ? "El ritmo cardíaco está ligado con la cantidad de sangre que llega al cerebro, por tanto existirá una relación lineal directa esta esta variable y las calificaciones obtenidas en ALG".

No tiene sentido alguno, ya que la correlación no implica causación. Además, ni siquiera hay una correlación entre ambas variables, por lo que no hay nada que nos diga que estas variables están conectadas de alguna forma.
